【裁判字號】    97,簡上,15
【裁判日期】    980828
【裁判案由】    遷讓房屋
【裁判全文】
臺灣桃園地方法院民事判決              97年度簡上字第15號
上  訴  人  桃園縣政府警察局
法定代理人  甲○○
訴訟代理人  戴文進律師
被上訴人    丁○○○
            己○○
            戊○○
上三人共同
訴訟代理人  汪團森律師
上列當事人間請求遷讓房屋事件，上訴人對於中華民國96年12月
5 日本院桃園簡易庭96年桃簡字第1570號第一審簡易判決提起上
訴，於98年8月11日言詞辯論終結，本院判決如下：
    主  文
上訴駁回。
第二審訴訟費用由上訴人負擔。
    事實及理由
壹、程序方面：
    按當事人之法定代理人之代理權消滅者，訴訟程序在有法定
    代理人承受其訴訟以前當然消滅，但於有訴訟代理人時則不
    適用之。民事訴訟法第170 條、第173 條前段分別定有明文
    。查本件上訴人雖於本院98年8 月11日言詞辯論時陳稱其法
    定代理人已有變更，惟並未陳報新的法定代理人為何人並聲
    明承受訴訟，且因上訴人已有委任訴訟代理人，本院認上訴
    人之法定代理人雖有變更，但並不影響本件訴訟程序之進行
    ，仍依上開民事訴訟法第173 條前段之規定，續行本件之訴
    訟程序。
貳、實體方面：
一、上訴人起訴主張：訴外人鄭啟垣原任職於桃園縣政府警察局
    ，經上訴人配住坐落桃園縣桃園市○○街43巷28號之警察職
    務宿舍（下稱系爭房屋），被上訴人丁○○○為鄭啟垣之配
    偶、被上訴人戊○○、己○○為鄭啟垣之子，均設籍並於鄭
    啟垣過世後繼續居住於系爭房屋，惟被上訴人違反宿舍不得
    增建、改建之規定，經上訴人於民國93年11月17日以桃警後
    字第0930022766號函通知被上訴人終止系爭房屋之使用借貸
    契約，並要求被上訴人遷離系爭房屋，惟被上訴人接獲上開
    函件後仍拒不搬遷。上訴人再以本件起訴狀為終止系爭房屋
    之使用借貸契約之意思表示，系爭房屋之使用借貸契約既已
    終止，被上訴人即負有返還系爭房屋之義務。況且經鈞院至
    現場履勘結果，除系爭房屋確有增建之事實外，鄰近系爭房
    屋之39巷、41巷及43巷房屋，均有相同之建築格局，並為上
    訴人管理之警察宿舍，配住人亦均有警職或警職眷屬之身分
    。其中41巷4 號、39巷12號、43巷14號之住戶已分別向上訴
    人領取自願搬離之補助費而搬離，39巷6 號、8 號、39巷10
    之1 號之住戶亦於鈞院調解時，願意將上開房屋遷讓交付上
    訴人，為此爰起訴請求被上訴人遷讓系爭房屋。上訴人另於
    上訴本院時補稱：原審判決未就系爭房屋所坐落之臨近房屋
    ，全部均係上訴人所管理之警察職務宿舍，何以獨認系爭房
    屋非屬上訴人所管理之警察宿舍，有所說明，況且依據桃園
    市所65年3 月16日桃市建土字第7037號函復65、3 、6 桃警
    總字第7294號函稿中載明：「本局同仁位於桃園市○○街警
    新村二百餘戶，請求裝置水銀燈四盞以利夜行，…」等語，
    均足以作為認定系爭房屋及其所坐落臨近房屋，全部均係上
    訴人所管理之警察職務宿舍。再者，原審判決既認上訴人就
    系爭房屋已取得「事實上處分權」，何以僅以系爭房屋附近
    之房屋之外觀設計、建築結構、室內格局、建築材料等是否
    與系爭房屋相同，未經舉證證明，即以上訴人無法舉證證明
    兩造間就系爭房有使用借貸關係，而駁回上訴人之訴。況且
    依鈞院至現場履勘結果，除系爭房屋確有增建之事實外，鄰
    近系爭房屋之39巷、41巷及43巷房屋，亦均有相同之建築格
    局，足見原審判決之認事用法均有不當等語。並上訴聲明：
    原判決廢棄；被上訴人應將系爭房屋遷讓返還上訴人。
二、被上訴人則以：（一）被上訴人否認系爭房屋是上訴人所有
    ，更否認是鄭啟垣生前向上訴人就借用。上訴人主張系爭房
    屋是其所有、是職務宿舍，且有使用借貸關係，自應舉證以
    實其說。（二）實則系爭房屋均是由有意願之警察出資及警
    民協會募款所建，並非由上訴人所建造。且上訴人起訴書自
    認被上訴人曾將系爭房屋改建、增建，故被上訴人依法或事
    實行為當然為系爭房屋之所有權人。又桃園縣政府是50年11
    月7 日才以買賣原因移轉取得基地所有權，而被上訴人鄰居
    乙○○是49年7 月7 日遷入；另丙○○是50年1 月27日遷入
    ，亦即上訴人還沒有土地所有權前，地上已有房屋，何可能
    全部是上訴人所有職務宿舍？又系爭房屋及臨近之房屋均非
    警察局所有，可從水、電租用名義，部分用住戶名義，另一
    部分則以警民協會名義可證。被上訴人之被繼承人鄭啟垣取
    得系爭房屋水、電費名義均以私人名義，至於正光街41巷19
    號之鄰居，電費收據仍以「警民協會」宿舍為名，可證本件
    系爭房屋，並非桃園縣政府警察局所起造並取得原始所有權
    。固然桃園縣政府於50年11月7 日以買賣原因移轉取得基地
    所有權，但取得土地前房屋已存在，雖警民協會可能將土地
    指示移轉予縣府，房屋則依是否出資起造分配。不過此可證
    明，上開土地之使用即基地上有房屋，縣府應是同意或至少
    是默示同意，並非無權占有。（三）更者「臺灣省警察人員
    配住宿舍管理辦法」是58年7 月4 日以府警保字第五四三九
    六號令公布。其中第8 條規定「申請配住宿舍應填具申請單
    ，繳驗戶口名簿，由服務單位證明後，送交總務單位登記，
    --- 」、第12條規定「配住人進住前，應即填具宿舍借用契
    約，送交總務單位存查（借用契約格式如附件三）」。然查
    ，上訴人主張系爭房屋是警察職務宿舍、是鄭啟垣生前借用
    云云，卻提不出鄭啟垣簽訂之借用契約，而以自己製作之「
    桃園縣警察局眷舍全面總清查調查表」即要求返還系爭房屋
    ，實無理由；其實鄭啟垣於63年5 月27日奉命調往台北市政
    府警察局，卻仍能居住系爭房屋，而不用收回，可知非職務
    宿舍。故上訴人起訴主張系爭房屋為桃園縣政府警察局之職
    務宿舍、且出借，依終止使用借貸及所有權法律關係起訴云
    云，乃毫無理由等語，資為抗辯。（四）並答辯聲明：如主
    文所示。
三、查被上訴人丁○○○為訴外人鄭啟垣之配偶、被上訴人戊○
    ○、己○○為鄭啟垣之子，鄭啟垣前於42年5 月15日起任職
    於高雄市警察局，44年11月19日起調至桃園縣政府警察局，
    復於63年5 月25日起調職台北市政府警察局，嗣於79年1 月
    31日於任職內死亡，而鄭啟垣於任職期間即居住於系爭房屋
    ，嗣鄭啟垣死亡後，仍由被上訴人等人繼續占有使用中乙節
    ，有鄭啟垣公務人員動態紀錄卡、公務人員履歷表在卷可憑
    ，且為兩造所不爭執，應堪認定。
四、按當事人主張有利於己之事實者，就其事實有舉證之責任，
    民事訴訟法第277 條前段定有明文。次按民事訴訟如係由上
    訴人主張權利者，應先由上訴人負舉證之責，若上訴人先不
    能舉證，以證實自己主張之事實為真實，則被上訴人就其抗
    辯事實即令不能舉證，或其所舉證據尚有疵累，亦應駁回原
    告之請求。又請求履行債務之訴，除被上訴人自認上訴人所
    主張債權發生原因之事實外，應先由上訴人就其主張此項事
    實，負舉證之責任，必須證明其為真實後，被上訴人於其抗
    辯事實，始應負證明之責任，此為舉證責任分擔之原則，最
    高法院17年上字第917 號、43年台上字第377 號判例及93年
    度台上字第19號裁判意旨可資參照。準此，本件上訴人主張
    系爭房屋本由其所有，嗣因鄭啟垣所任職務之關係，其遂將
    系爭房屋借由鄭啟垣作為宿舍使用，在鄭啟垣過世後，被上
    訴人仍居住在系爭房屋內，故其要向被上訴人終止使用借貸
    關係等情，依據所有物返還請求權及借用物返還請求權請求
    遷讓系爭房屋，依上開說明，上訴人自應就上開請求權要件
    加以舉證，先予敘明。
五、關於所有物返還請求權部分：
(一)查系爭房屋並未辦理保存登記乙節，為兩造所不爭執。又按
    未辦保存登記房屋之原始取得，係指出資建築房屋，不基於
    他人既存權利，而獨立取得房屋所有權而言（最高法院69年
    度台上字第1581號判決意旨參照）。經查，上訴人就其出資
    興建系爭房屋而取得所有權之事實，自應負舉證之責。然迄
    至本案辯論終結為止，上訴人並未提出任何曾經編列？預算
    、出資糾工興建系爭房屋之原始起造證明文件，是上訴人並
    未舉證證明其係原始起造人，自無從認定其係系爭房屋之所
    有權人。
(二)其次，上訴人雖主張系爭房屋係早期地方人士協助警察局來
    蓋宿舍，蓋好後就將房屋所有權交給警察局等語（見原審96
    年10月16日調解程序筆錄）。惟查，依證人辛○○、林金根
    、庚○○等人於本院之證詞，亦均僅證稱：於民國40幾年間
    有警民協會蓋警察宿舍等語，但均未證稱警民協會有將系爭
    房屋之所有權移轉讓與給上訴人之事實 (見本院98年5 月4
    日準備程序筆錄)， 況且上訴人就其主張受讓系爭房屋之事
    實，並未提出任何證據資料以實其說，是其空言主張，自不
    足採信。
(三)綜上所述，上訴人既非為系爭房屋之原始出資人，而能原始
    取得系爭房屋之所有權，且亦無法證明其有受讓系爭房屋之
    事實，而已取得「事實上處分權」。故上訴人以其係系爭房
    屋之所有權人，而主張民法第767 條所有物返還請求權請求
    返還所有物，尚屬無據，為無理由。
六、關於使用借貸之法律關係部分：
(一)上訴人既非為系爭房屋之原始出資人，亦無法證明其有受讓
    系爭房屋之事實，已如上述，則其如何能將系爭房屋出借予
    被上訴人？是上訴人主張其將系爭房屋借貸予被上訴人，實
    令人存疑。
(二)次按因任職關係獲准配住宿舍，其性質為使用借貸，目的在
    使任職者安心盡其職責，是倘借用人喪失其與所屬機關之任
    職關係，當然應認依借貸之目的，已使用完畢，配住機關自
    得請求返還。故公務員因任職關係配住宿舍，於任職中死亡
    時，既喪失其與所屬機關之任職關係，依借貸目的應認已使
    用完畢，使用借貸契約因而消滅（最高法院91年台上字第
    1926 號 判例意旨參照）。查鄭啟垣係於任職警察期間之79
    年1 月30日死亡乙節，為雙方所不爭執。是此部分之主要爭
    點，在於系爭房屋是否係因鄭啟垣任職警察，而由上訴人所
    配住之宿舍？此部分應由上訴人負舉證之責。
(三)查上訴人主張之事實，固據其提出「桃園縣警察局眷舍全面
    總清查調查表」為證。惟查，依上開調查表之形式以觀，該
    調查表應係由上訴人之相關承辦人員所製作，然該調查表中
    並未載明製作之日期及所憑之依據為何，亦未經過其上所示
    配住人員之確認，故該調查表充其量僅屬於上訴人內部為便
    於行政管理之文件，因該調查表係為上訴人單方製作之文件
    ，自不足作為系爭房屋係鄭啟垣基於職務關係所配住宿舍之
    證明文件。
(四)又依被上訴人所提出上訴人所不爭執之臺灣省政府於58年7
    月4 日府警保字第54396 號公布之「臺灣省警察人員配住宿
    舍管理辦法」，可知警察人員「申請配住宿舍應填具申請單
    ，繳驗戶口名簿，由服務單位證明後，送交總務單位登記…
    」（第8 條）、且「配住人進住前，應即填具宿舍借用契約
    ，送交總務單位存查」（第12條）。另依上訴人所提出被上
    訴人不爭執之行政院46年6 月6 日台46人字第3058號令所頒
    佈之「事物管理規則」，關於「宿舍管理」篇中，第七條規
    定「各機關人員申配宿舍時，合於前調規定者，照左列各項
    辦理申配手續：一、填具申請單，送事物管理單位登記，其
    申配眷屬宿舍者，並繳驗戶口名簿（或戶籍謄本）。二、申
    配眷屬宿舍或單身宿舍經審查符合規定，予以核配後，由申
    配人立具借用保證書，方得搬入居住。」，亦可證公務人員
    申請職務宿舍應填具申請單，經審查符合規定後立具借用保
    證書使得搬入居住。惟查，本案上訴人雖主張鄭啟垣係基於
    職務關係而借用宿舍，卻始終提不出鄭啟垣填寫之「職務宿
    舍借用申請單」、「借用保證書」或與上訴人簽訂之「職務
    宿舍借用契約」或上訴人機關內部「職務宿舍審查、核配文
    書」等職務宿舍申請、審查、核配、借用相關文件。是以，
    鄭啟垣究竟係何年何月確有向上訴人借用系爭房屋作為宿舍
    ？上訴人實已難以證明。就此，上訴人僅泛稱早期並沒有書
    面約定，故無法提出文件云云。然查，上開事物管理規則早
    於46年6 月6 日即已公布乙節，有該辦法資料在卷可憑，且
    為兩造所不爭執，是鄭啟垣居住於系爭房屋時，上開規則是
    否尚未頒佈，已不無疑義。況上訴人早年配住所屬警員職務
    宿舍時，縱上開管理辦法尚未公布，但衡情職員借用公家宿
    舍本應填具申請單或簽訂借用契約，以明雙方權利義務關係
    ，自不待法令明文要求。再者，上開規則、辦法公布後，上
    訴人理應重新清查宿舍、要求被上訴人等人補辦相關借用書
    面程序，然上訴人竟捨此不為，於多年後始提起訴訟，卻提
    不出相關書面證明文件，此部分之不利益，自應由上訴人自
    行承擔，較為公允。
(五)又依上開「臺灣省警察人員配住宿舍管理辦法」第22條規定
    ，上訴人總務單位每年至少會同警察、安全、主計、人事單
    位，舉行宿舍實地檢查一次，依檢查報告報請機關長官對有
    關人員予以獎懲。然上訴人亦提不出系爭房屋每年檢查報告
    ，是系爭房屋是否確係職務宿舍，顯有可疑。再者，依上開
    「事物管理規則」第二十條規定：「調職或離職人員，應於
    三個月內遷出宿舍。...... 」 。是則，若系爭房屋係上訴
    人配住予鄭啟垣之職務宿舍，何以鄭啟垣於63年間調職台北
    市政府任職時，上訴人卻提不出鄭啟垣離職證明書（如宿舍
    是否歸還之記載），亦提不出向鄭啟垣催討返還系爭房屋之
    相關資料？是此部分上訴人既未舉證證明系爭房屋係其借用
    予鄭啟垣，其舉證自有所不足，尚難憑採。
(六)上訴人雖主張系爭房屋附近正光街39、41、43巷那一帶均係
    警察職務宿舍，只有被上訴人否認係職務宿舍而拒絕遷讓等
    語，並提出桃園縣桃園市○○街41巷4 號、39巷12號、43巷
    14號之職務宿舍使用人自願領取搬遷補助之領據，及其餘請
    求遷讓宿舍之法院調解筆錄、判決書為證。惟查，系爭房屋
    是否係配住予員警之職務宿舍，本應由上訴人提出員警借用
    證明文件或房屋所有權證明相關文件為證，而房屋之不動產
    產權本屬各自獨立，互不影響，尚難僅以系爭房屋附近一帶
    係警察職務宿舍，或臨近房屋之外觀設計、建築結構、室內
    格局、建築材料等均與系爭房屋相同，即逕行推論系爭房屋
    必定係上訴人所有借予警員使用之職務宿舍。至於上訴人雖
    提出桃園市所65年3 月16日桃市建土字第7037號函復65、3
    、6 桃警總字第7294號函稿中載明：「本局同仁位於桃園市
    ○○街警新村二百餘戶，請求裝置水銀燈四盞以利夜行，…
    」等語，主張系爭房屋及其所坐落臨近房屋，全部均係上訴
    人所管理之警察職務宿舍乙節。惟查，該函文係上訴人自行
    發文給予桃園市公所之文件，自不能僅憑上訴人自行製作之
    文件謂：「本局同仁位於桃園市○○街警新村二百餘戶」等
    語，即遽予認定系爭房屋係上訴人所管理之警察職務宿舍，
    自不足作為系爭房屋係鄭啟垣基於職務關係所配住宿舍之證
    明文件。
(七)綜上所述，上訴人無法舉證證明兩造間就系爭房屋有使用借
    貸關係，則上訴人主張向被上訴人終止使用借貸契約，及請
    求被上訴人返還系爭房屋即於法無據，應予駁回。
七、至被上訴人係如何取得系爭房屋之占有或所有權乙節？被上
    訴人答稱係早年警察出錢（含鄭啟垣）及警民協會、地方人
    士募款蓋給警察居住，並非警察宿舍等語。姑且不論被上訴
    人所言是否實在，惟上訴人之舉證既有所不足，則其請求被
    上訴人遷讓系爭房屋，自無理由。至系爭房屋佔用桃園縣政
    府所有之國有土地是否具有合法權源，乃屬另一法律問題，
    並非本案之爭執點，亦無法據此推論系爭房屋係上訴人所有
    之職務宿舍，併此敘明。
八、從而，上訴人依據使用借貸契約及無權占有之法律關係，請
    求被上訴人遷讓返還系爭房屋，為無理由，應予駁回。故原
    審為上訴人敗訴之判決，及駁回其假執行之聲請，並無不合
    。上訴意旨指摘原判決不當，求予廢棄改判，為無理由，應
    予駁回。
九、本件事證已臻明確，兩造間其餘攻擊及防禦方法核與本判決
    結果不生任何影響，爰不一一予以論述，附此敘明。
十、據上論結，本件上訴為無理由，依民事訴訟法第436 條之1
    第3 項、第449 條第1 項、第78條，判決如主文。
中    華    民    國    98    年    8     月    28    日
                民事第二庭審判長  法  官  劉克聖
                                  法  官  尹  良
                                  法  官  黃漢權
上列正本證明與原本無異。
本件不得上訴。
中    華    民    國    98    年    8     月    28    日
                                  書記官  郭玉芬


司法院資訊處製作；財團法人民間司法改革基金會備份。
